---
title: "Progetto Serie Storica Univariata Apple"
author: "Francesco P. | Gabriele S."
date: "`r Sys.Date()`"
output:
  pdf_document:
    toc: yes
    toc_depth: 3
    number_sections: yes
  html_document:
    toc: yes
    toc_depth: '3'
    df_print: paged
---


<!-- Per far sì che la legenda sia da sola -->
\newpage

```{r Libraries, include=FALSE, warning=FALSE}
# Librerie utili per il progetto in ordine di utilizzo
## Librerie base
library(tidyverse)

# Dataframe specializzati per serie temporali, spesso usato con fable
library(tsibble)

# Utile per i seasonal plot
library(ggtime)

# Con questa possiamo fare modelli ARIMA, ETS e decomposizione
library(forecast)

# Utile per organizzare i grafici di ggplot
library(patchwork)

# Utile per test statistici per serie temporali (stazionarietà, unit root tests)
library(tseries)

# Utile per praticamente tutto, utilizzata la prima volta per la dec. additiva
library(fpp3)

# Serve ad evidenziare i minimi/massimi nelle tabelle in output pdf
library(kableExtra)

# Per usare stringhe combinate con Latex
library(latex2exp)

## Librerie avanzate
# Sviluppato da Meta, ottimo per serie con stagionalità multiple e anomalie
#library(prophet)

# Evoluzione di fable, integrato con tidyverse
#library(fable)

# Utile per ACF e PACF
#library(feasts)

#library(knitr)

#library(zoo)
```


```{r Import data, warning=FALSE, include=FALSE}
dati <- read.table(file=url("https://francesco2003gg.github.io/datasets/AppleGT.dat"),header = TRUE)
```

```{r Modify data, warning=FALSE, include=FALSE}
dati <- dati |>
    mutate(Mese = yearmonth(Mese)) |>
    as_tsibble(index = Mese)
```

# Introduzione

Negli ultimi decenni Apple si è confermata essere uno dei grandi colossi 
nell'ambito tech, si può quindi facilmente dire che abbia attirato l'attenzione 
di tutto il mondo.

A fronte di ciò si può immaginare che, a maggior ragione per un'industria del 
genere, oggigiorno un buon indicatore della desiderabilità di qualcosa sia 
proprio quanto quest'ultima viene cercata su Google, il motore di ricerca più 
utilizzato al mondo.

A tal proposito Google Trend è uno strumento infinitamente utile per verificare 
l'interesse del pubblico verso qualcosa.
Su questo sito si può verificare quanto una qualsiasi stringa di 
caratteri sia stata cercata online per periodi diversi e con le frequenze che si 
preferisce per poi ottenere una serie storica che indica proprio il numero di 
ricerche per quella parola.
La serie storica non mostra l'effettivo valore delle ricerche, ne mostra invece 
una versione proporzionata al picco di ricerche, rappresentato come 100.
Il che ovviamente ad indicare che il periodo con il maggior numero di ricerche 
sarà rappresentato come 100 e gli altri periodi saranno scalati in base a quello, 
ad esempio se in un altro periodo le ricerche saranno un quarto di quelle del 
periodo massimo allora quest'ultimo verrà rappresentato con un 25.

In questo particolare caso sarà oggetto di studio la [serie storica](http://trends.google.it/trends/explore?date=all&q=apple&hl=it) ricavata da 
Google Trend per le ricerche riguardo la parola *"Apple"* nel periodo 
**Gennaio 2004**-**Ottobre 2025** con una **frequenza mensile**[1].

\newpage

# Analisi della serie storica

## Analisi di base

Si cominci con un semplice plot della serie storica dove si indichi con un 
punto l'osservazione dove si ha il valore massimo.


```{r Autoplot, echo=FALSE, warning=FALSE, fig.width=8, fig.height=4}
max_punto <- dati |>
    filter(Interesse == max(Interesse))

library(ggrepel)
dati |> autoplot(Interesse) +
    labs(title = "Ricerche Google per \'Apple\'  (2004-Gen 2025-Ott)", 
         x = "Mese", y = "Ricerche") + theme_bw() +
    geom_point(data = max_punto, aes(x = Mese, y = Interesse), 
               color = "red", size = 1.5) +
    geom_label_repel(data = max_punto,
                     aes(x = Mese, y = Interesse,
                         label = paste0(format(Mese, "%b %Y"))),
                     color = "red",
                     fontface = "bold",
                     nudge_y = 10,
                     box.padding = 1) +
    theme_bw()
```

Dal grafico si riescono a notare alcune cose:

- Sembra esserci un trend crescente;
- Sembra essere presente una stagionalità che diventa maggiormente visibile a 
partire dal 2011;
- C'è un valore eccezionalmente alto a settembre 2019, questo probabilmente 
dovuto ad un picco di ricerche in quel mese che in questo caso potrebbe essere 
giustificato da qualche annuncio molto atteso dai clienti dell'azienda oggetto 
dell'analisi.

\newpage

## Analisi della stagionalità

Come detto sembra essere presente una stagionalità nei dati, 
lo si verifichi tramite dei plot.

```{r Seasonality, echo=FALSE, warning=FALSE, fig.width=6, fig.height=3}
dati |> gg_season(Interesse) +
    labs(title = "Plot stagionale",
         x = "Mese", y = "Ricerche") + theme_bw()
```

Tramite il plot stagionale si può confermare quanto supposto in precedenza su 
un'ipotetica presenza di stagionalità con dei picchi a settembre.

Tuttavia per essere sicuri si utilizzino anche altri grafici che possono risultare 
molto utili per verificare la stagionalità.

```{r Seasonality 2, echo=FALSE, warning=FALSE, fig.width=6, fig.height=3}
# Plot con medie mensili
G1 <- dati |>
    ggtime::gg_subseries(Interesse, period = "year") +
    labs(title = "Media mensile",
         x = "Mese", y = "Ricerche") +
    theme_bw() + theme(axis.text.x = element_blank())


# Polar seasonal plot
G2 <- dati |>
    mutate(
        Anno = factor(year(Mese)),
        Mese_num = month(Mese),
        Mese_nome = month(Mese, label = TRUE)
    ) |>
    ggplot(aes(x = Mese_num, y = Interesse, 
               group = Anno, color = Anno)) +
    geom_line() +
    coord_polar() +
    scale_x_continuous(breaks = 1:12, 
                       labels = month.abb) +
    labs(title = "Polar Seasonal Plot",
         x = "", y = "Ricerche",
         color = "Year") +
    theme_bw() + theme(legend.position = "none")

G1

G2
```

Grazie a questi 2 grafici si può confermare la presenza di una stagionalità 
che porta a dei picchi a Settembre e nei mesi antecedenti o precedenti in ogni 
anno.

Il motivo di questa stagionalità si scopre in realtà essere che nel mese di 
settembre ogni anno l'Apple tiene degli eventi in cui vengono presentati tutti 
i nuovi prodotti in uscita e in produzione, quindi chiaramente in quei mesi 
l'affluenza online per informarsi su tutte le novità porta a dei picchi annuali.

Nello specifico a settembre 2019 c'é stato il lancio dell'iPhone 11, il primo al 
mondo ad avere 3 telecamere e l'Apple Watch Series 5, che insieme a tanti altri 
prodotti hanno portato l'interesse globale verso il brand alle stelle.

\newpage

## Analisi dell'autocorrelazione

```{r ACF e PACF, echo=FALSE, warning=FALSE, fig.width=8, fig.height=6}
G3 <- dati |> ggAcf(lag.max = 36) +
    labs(title = "Autocorrelation function",
         x = "Lag (months)",
         y = "Autocorrelation") +
    theme_bw()

G4 <- dati |> ggPacf(lag.max = 36) +
    labs(title = "Partial-Autocorrelation function",
         x = "Lag (months)",
         y = "Partial-Autocorrelation") +
    theme_bw()

G3 / G4
```

Analizzando i grafici si nota che quello di autocorrelazione globale è 
fortemente influenzato dalla stagionalità, con infatti le autocorrelazioni che 
decrescono a 0 molto lentamente in modo sinusoidale, tuttavia sembra proprio essere presente una correlazione ai lag 
da 1 a 5 e a lag 12, tuttavia queste supposizioni potrebbero essere influenzate 
dalla stagionalità, sarà  infatti utile guardare il grafico dopo aver effettuato 
una decomposizione della serie storica.

Invece per quanto riguarda il grafico di autocorrelazione parziale si nota una 
correlazione a lag 1 e 2 e probabilmente anche a lag 12, invece tutte le altre 
sono approssimabili a 0 dato che nonostante le bande di confidenza siano 
parallele teoricamente non dovrebbero essere così, dovrebbero infatti allargarsi 
all'aumentare del lag.

\newpage

# Decomposizione

Si passi ora alla fase di decomposizione della serie storica per individuare 
un modello che possa descrivere bene la composizione dei dati in esame.

## Decomposizione additiva

Si parta con una decomposizione additiva che mira ad individuare una componente 
del trend, una della stagionalità e una componente resiuda (remainder) frutto del caso.

$$y_t = S_t + T_t + R_t$$

```{r Decomposizione additiva, echo=FALSE, warning=FALSE, fig.width=8, fig.height=3}
title.tmp <- "Decomposizione classica additiva delle ricerche su 'Apple'"
dati |> model(
  classical_decomposition(Interesse, type = 'additive')
) |> components() |> autoplot() + labs(title = title.tmp) + theme_bw()
```

Una decomposizione additiva sembra in questo caso essere una buona soluzione per 
decomporre questa serie storica, tuttavia per giudicarlo al meglio controlliamo 
i residui e si paragonino poi questa decomposizione a quella moltiplicativa.

\newpage
```{r Residui decomposizione additiva, echo=FALSE, warning=FALSE, fig.width=8, fig.height=3}
start_year <- 2004
freq <- 12  # frequenza mensile
dati.ts <- ts(dati$Interesse,
                      start = c(start_year, 1),
                      frequency = freq)
dati.decomposed.add <- decompose(dati.ts, type = 'additive')
checkresiduals(dati.decomposed.add$random)
```

Dall'analisi dei residui si nota che sembra ancora essere presenta 
un'autocorrelazione nei residui, nello specifico a lag 4 e 5, il che indica che 
questa struttura probabilmente non riesce a decomporre bene la serie storica e a isolare le componenti deterministiche della serie.

## Decomposizione moltiplicativa

Si provi invece ora la decomposizione moltiplicativa per verificare le sue 
performance in confronto a quelle della decomposizione additiva.

Con la decomposizione moltiplicativa si cerca di decomporre la serie storica 
come prodotto di trend, stagionalità e residui.

$$y_t = S_t * T_t * R_t$$

```{r Decomposizione moltiplicativa, echo=FALSE, warning=FALSE, fig.width=8, fig.height=3}
title.tmp <- "Decomposizione classica moltiplicativa delle ricerche su 'Apple'"
dati |> model(
  classical_decomposition(Interesse, type = 'multiplicative')
) |> components() |> autoplot() + labs(title = title.tmp) + theme_bw()
```

Come in precedenza si controllino i residui per verificare i risultati ottenuti 
dalla decomposzione moltiplicativa.

```{r Residui decomposizione moltiplicativa, echo=FALSE, warning=FALSE, fig.width=8, fig.height=3}
dati.decomposed.mult <- decompose(dati.ts, type = 'multiplicative')
checkresiduals(dati.decomposed.mult$random)
```

Come in precedenza anche in questo caso sembra ancora essere presente 
autocorrelazione fra i residui della struttura di decomposizione, quindi anche 
questa non sembra una buona decomposizone per la serie storica oggetto di studio.


## Decomposizione additiva usando LOESS

Si provi quindi un altro tipo di decomposizione, nello specifico una 
decomposizone additiva che usi LOESS (locally estimated scatterplot smoothing).

Utilizzando questo metodo si riesce a decomporre la serie storica con un metodo 
non parametrico per cui si guarda ad una decomposizione locale, dando meno peso 
agli outlier, che sono presenti in questo caso, e essendo flessibile anche a 
cambi di stagionalità.

```{r Decomposizione STL, echo=FALSE, warning=FALSE, fig.width=8, fig.height=3}
dati.decomposed.stl <- dati.ts |>
  stl(s.window="periodic", robust=TRUE)
dati.decomposed.stl |> autoplot()
```

Dal grafico sembra che si sia ottenuta una decomposizione con una componente 
stagionale più presente, si analizzino i residui.

```{r Residui decomposizione STL, echo=FALSE, warning=FALSE, fig.width=8, fig.height=3}
checkresiduals(dati.decomposed.stl$time.series[, "remainder"])
```

Da questa decomposizione si nota che non è più presente una correlazione nei 
residui, infatti il p-value del test di Ljung-Box è maggiore dell'alpha 
generalmente fissato a 0.05, il che porta a non poter rifiutare l'ipotesi nulla:

$$H_0: \text{Non è presente correlazione nei residui}$$
$$\text{contro}$$
$$H_1: \text{È presente correlazione nei residui}$$

```{r Estrazione componenti, warning=FALSE, include=FALSE}
trend <- as.numeric(dati.decomposed.stl$time.series[, "trend"])
stagione <- as.numeric(dati.decomposed.stl$time.series[, "seasonal"])
residui <- as.numeric(dati.decomposed.stl$time.series[, "remainder"])

# Serie destagionalizzata e detrendizzata
serie_detrend <- dati.ts - trend
serie_deseas <- dati.ts - stagione
```


\newpage

# Identificazione del modello

Per l'dentificazione del modello sarà come prima cosa necessario verificare che 
la serie storica sia stazionaria, dopo di che si potrà procedere con la scelta di un apposito modello che meglio si adatti ai dati.

## Analisi della stazionarietà

Come detto per prima cosa va verificata la stazionarietà dei dati.

Si parta verificando la stazionarietà in varianza della serie storica, per farlo 
si crei il grafico dello Standard-Deviation Mean plot, in maniera da verificare 
che i valori dello standard-deviation siano costanti in tutta la serie storica e 
che quindi sia presente omoschedasticità nei dati.



```{r Standard-Deviation Mean plot, echo=FALSE, warning=FALSE}
serie_diff <- dati.ts
medie_diff <- rep(0,12)
sd_diff <- rep(0,12)
n_blocchi <- 12
n_per_blocco <- floor(length(serie_diff) / n_blocchi)

medie_diff <- rep(0, n_blocchi)
sd_diff <- rep(0, n_blocchi)

k <- 1
for (i in 1:n_blocchi) {
  inizio <- k
  fine <- min(k + n_per_blocco - 1, length(serie_diff))
  blocco <- serie_diff[inizio:fine]
  
  medie_diff[i] <- mean(blocco, na.rm = TRUE)
  sd_diff[i] <- sd(blocco, na.rm = TRUE)
  
  k <- fine + 1
}

serie_diff_log <- log(dati.ts)
medie_diff_log <- rep(0,12)
sd_diff_log <- rep(0,12)
n_blocchi <- 12
n_per_blocco <- floor(length(serie_diff_log) / n_blocchi)

medie_diff_log <- rep(0, n_blocchi)
sd_diff_log <- rep(0, n_blocchi)

k <- 1
for (i in 1:n_blocchi) {
  inizio <- k
  fine <- min(k + n_per_blocco - 1, length(serie_diff_log))
  blocco <- serie_diff_log[inizio:fine]
  
  medie_diff_log[i] <- mean(blocco, na.rm = TRUE)
  sd_diff_log[i] <- sd(blocco, na.rm = TRUE)
  
  k <- fine + 1
}

medie <- c(medie_diff, medie_diff_log)
std <- c(sd_diff, sd_diff_log)

colori <- c(rep("black", 12), rep("red", 12))

SDM <- ggplot(cbind(medie_diff, sd_diff)) + 
    geom_point(aes(x = medie_diff, y = sd_diff, size = 12), show.legend = F) +
    ggtitle("Standard-Deviation Mean plot dati")

SDM.log <- ggplot(cbind(medie_diff_log, sd_diff_log)) + 
    geom_point(aes(x = medie_diff_log, y = sd_diff_log, size = 12), show.legend = F) +
    ggtitle("Standard-Deviation Mean plot log(dati)") + ylim(0,1)

SDM / SDM.log
```

Osservando i due grafici si nota che c'é un grande miglioramento nell'eteroschedasticità 
dei dati applicando una trasformazione logaritmica, bisogna infatti sottolineare 
che la scala dell'asse delle ordinate è differente.

Ne consegue che la trasformazione logaritmica sia molto utile per stabilizzare 
le oscillazioni nella serie storica.

Per verificare la stazionarietà della serie storica non ci si può basare sui 
dati di partenza in quanto sembra essere presente, come notato in precedenza, 
una forte presenza di trend e stagionalità, il che porta alla necesstà di 
rimuoverle.

\newpage

Si parta creando la serie delle differenze a lag(12) per eliminare la 
stagionalità.


$$\nabla_s X_t = X_t - X_{t-s}$$
$$\text{in questo caso specifico}$$
$$\nabla_{12} X_t = X_t - X_{t-12}$$

Dopo averla creata si proceda facendo l'Augmented Dickey–Fuller Test, un test 
per verificare la stazionarietà di una serie storica, nello specifico le ipotesi 
del test sono le seguenti:


$$H_0: \text{La serie è non stazionaria}$$
$$\text{contro}$$
$$H_1: \text{La serie è stazionaria}$$

```{r Serie differenze stagionali e ADF, echo=FALSE, warning=FALSE}
dati.NoSt <- diff(log(dati.ts), 12)
adf.test(dati.NoSt)
```

Dato il p-value del test, che risulta essere minore della soglia generalmente 
fissata a 0.05 si rifiuta l'ipotesi nulla $H_0$ che la serie sia non 
stazionaria, quindi possiamo dire che la differenziazione utilizzata basta 
poiché rende la serie stazionaria, non sarà infatti necessario differenziare o 
trasformare la serie ulteriormente.

\newpage

Per avere anche una conferma grafica della stagionalità si guardino anche i grafici 
delle serie storiche.

```{r Conferma stagionalità con grafici, echo=FALSE, warning=FALSE}
P1 <- log(dati.ts) |> autoplot() +
    labs(title = "log(dati)") + theme_bw()

P2 <- dati.NoSt |> autoplot() +
    labs(title = "log(dati) con differenziazione stagionale a lag(12)") + 
    theme_bw()

P1 / P2
```

Anche guardando graficamente il cambiamento apportato dalla differenziazione 
stagionale è visibile come la serie possa essere considerata stazionaria dopo 
la differenziazione a lag(12).

```{r Calcolo varianze SS, warning=FALSE, include=FALSE}
# Confronto varianze da completare
varsslog <- var(log(dati.ts))

varsslogdiff <- var(diff(log(dati.ts), 12))
```

Ed ora come ultimo passo si verifichi se c'è una riduzione anche nella 
varianza dei dati confrontando le varianze delle serie storiche:

- Varianza serie con trasformazione logaritmica: `r varsslog`

- Varianza serie con trasformazione logaritmica e differenziazione a lag(12): `r varsslogdiff`

\newpage
## Costruzione e scelta del modello

Una volta differenziata la serie storica si guardi alle ACF e PACF per 
avere un'idea dei valori da utilizzare per identificare il modello, tenendo 
sempre conto che si sta guardando alle autocorrelazioni della serie con la 
stagionalità rimossa, il che porta già all'idea che sarà necessario usare 
un modello SARIMA (Seasonal ARIMA), cioè un modello ARIMA che tiene conto anche 
della differenziazione stagionale.


$$W_t = \nabla^d\nabla^D_sX_t$$
$$\text{anche se in questo caso la differenziazione è utile solo a lag(12)}$$
$$W_t = \nabla^1_{12}X_t$$
$$\text{di conseguenza il modello può essere scritto come}$$
$$X_t \thicksim ARIMA(p,d,q) \times (P,D,Q)_s$$


Si guardino quindi le autocorrelazioni globali e parziali.

```{r ACF e PACF serie differenze, echo=FALSE, fig.height=4, fig.width=8, warning=FALSE}
G5 <- dati.NoSt |> ggAcf(lag.max = 36) +
    labs(title = "Autocorrelation function",
         x = "Lag (mesi)",
         y = "") +
    theme_bw()

G6 <- dati.NoSt |> ggPacf(lag.max = 36) +
    labs(title = "Partial-Autocorrelation function",
         x = "Lag (mesi)",
         y = "") +
    theme_bw()

G5 / G6 + plot_annotation(title="Analisi grafica della correlazione della serie storica resa stazionaria")
```

Come si nota guardando i grafici entrambi sembrano essere presente un punto di troncamento a lag(3) per l'ACF e a lag(1) per il PACF, il limita la ricerca del modello ad alcuni determinati valori di p,q,P,Q, dato che ci si potrebbe trovare in vari casi diversi tra cui ad esempio:


$$p=1 \ \ e \ \ q = 1 \ \ e \ \ P=1 \ \ e \ \ Q=1  \implies \ SARIMA(1,0,1)\times(1,1,1)_{12}$$

Questo se si presuppone ci si trovi davanti ad un processo misto dove è presente sia la componente autoregressiva che quella di media mobile e anche le componenti stagionali di entrambe.

$$p=0 \ \ e \ \ q = 3 \ \ e \ \ P=0 \ \ e \ \ Q=1  \implies \ SARIMA(0,0,3)\times(0,1,1)_{12}$$
Questo invece basato sul troncamento dell'ACF a lag(3) e supponendo un decadimento esponenziale delle autocorrelazioni parziali verso lo 0.

$$\text{tutto questo perché come detto in precedenza d = 0}$$
$$\text{dato che non si fa differenziazione diversa da lag(12)}$$



\newpage

Per la selezione del modello che meglio si adatta ai dati verranno utilizzati dei criteri d'informazione, nello specifico:

$$AIC = -2log(L)+2k$$
$$AIC_C = AIC + \frac{2(k+1)(k+2)}{T-k-2}$$
$$BIC = -2log(L) + klog(T)$$
$$CAIC = -2log(L) + k(log(T) + 1) = BIC + k$$
$$\text{dove}$$
$$\text{L = funzione di verosimiglianza}$$
$$\text{k = numero di parametri da stimare ( (p + q) + (P + Q) + 1 )}$$
$$\text{T = dimensione campionaria}$$

\newpage

Di seguito la tabella con tutti i risultati da modelli SARIMA creati per tutte 
le combinazioni possibili fra quelle utili dei valori di p, q, P e Q.

```{r Creazione modelli, echo=FALSE, warning=FALSE}
valori_possibili <- 0:1

combs <- expand.grid(
    p    = valori_possibili,
    q    = 0:3,
    P    = valori_possibili,
    Q    = valori_possibili,
    AIC  = NA,
    AICC = NA,
    BIC  = NA,
    CAIC = NA
)

for (r in 1:nrow(combs)){
    fit <- arima(log(dati.ts), 
                 order = c(combs[r, 1], 0, combs[r, 2]),               # (p,d,q) NON stagionale
                 seasonal = list(order=c(combs[r, 3], 1, combs[r, 4]), # (P,D,Q)     stagionale
                                 period=12))
    L      <- fit$loglik
    k      <- sum(combs[r, 1:4]) + 1
    Td     <- fit$nobs
    
    AIC    <- fit$aic
    AICmio <- round((-2 * L) + (2 * k), 2)
    AICC   <- round(AIC + ( (2*(k+1)*(k+2)) / (Td-k-2) ), 2)
    BIC    <- round((-2*L) + (k*log(Td)), 2)
    CAIC   <- round(BIC + k, 2)
    
    combs[r, 5:8] <- c(AICmio, AICC, BIC, CAIC)
}
```

```{r Confronto modelli e scelta definitiva, echo=FALSE, warning=FALSE}
evidenzia_minimi <- function(df) {
  df_formattato <- df
  
  for(col in names(df)) {
    if (col %in% c("p", "q", "P", "Q")){next}
    else if(is.numeric(df[[col]])) {
      min_val <- min(df[[col]], na.rm = TRUE)
      df_formattato[[col]] <- ifelse(
        df[[col]] == min_val,
        cell_spec(df[[col]], bold = TRUE, color = "red", format = "latex"),
        as.character(df[[col]])
      )
    }
  }
  return(df_formattato)
}

combs |>
  evidenzia_minimi() |>
  kable(escape = FALSE, format = "latex", booktabs = TRUE) |>
  kable_styling(latex_options  = "hold_position")

minimi <- c(
    which.min(combs$AIC),
    which.min(combs$AICC),
    which.min(combs$BIC),
    which.min(combs$CAIC)
)
#+ Si scelga il modello con il maggior numero di metriche al minimo 
#+ (applica il principio di parsimonia)
fit.n <- as.integer(names(which.max(table(minimi))))
fit <- arima(log(dati.ts), 
             order = c(combs[fit.n, 1], 0, combs[fit.n, 2]),
             seasonal = list(order=c(combs[fit.n, 3], 1, combs[fit.n, 4]), 
                             period=12))
```

Dalla tabella non risulta essere presente un modello migliore secondo ogni criterio, tuttavia si può proseguire utilizzando il principio di parsimonia, il quale porterebbe a scegliere il modello con meno parametri fra quelli con criteri d'informazione minori, oppure guardando il BIC, che difatti penalizza i modelli con un numero maggiore di parametri portandoci a scegliere i medesimi valori di p, q, P e Q.

Di conseguenza il modello da scegliere è il seguente:

$$X_t \thicksim ARIMA(1,0,1)\times(0,1,1)_{12}$$
$$\text{anche scrivibile come}$$
$$
\phi_1(L)\Phi_0(L^{12})\nabla^0\nabla^1_{12}X_t = 
\theta_1(L)\Theta_1(L^{12})\epsilon_t
$$

\newpage
# Verifica del modello

Per verificare l'adeguatezza del modello scelto alla serie storica di 
riferimento si proceda effettuando l'analisi dei residui.

## Analisi dei residui

I residui non sono altro che la differenza fra il valore della serie storica in 
un determinato momento e il valore che viene trovato utilizzando il modello 
scelto.

$$
\hat{\epsilon_t} = X_t - (\hat{\delta} + \sum_{i=1}^p\hat\phi_iX_{t-i} + \sum_{i=1}^q\hat\theta_i\hat\epsilon_{t-i})
$$

Un buon modello dovrebbe avere i residui che si comportano come un White Noise, 
che è un processo di media $0$ e varianza $\sigma^2$, e soprattutto assenza di 
correlazione fra le osservazioni.

Per verificare quanto appena detto si faccia prima un'analisi grafica andando a 
guardare prima la serie storica dei residui e successivamente le loro
autocorrelazioni.


```{r Plot TS + AFC-PACF Residui, echo=FALSE, warning=FALSE}
checkresiduals(fit$residuals)
```

Dal grafico della serie storica sembra che i valori dei residui si 
muovano in maniera aleatoria attorno allo 0 con una variabilità costante, il che 
porterebbe ad accettare il fatto che si comportino come un White Noise.

Si noti tuttavia, guardando anche l'istogramma dei residui, che sono presenti 
valori dei residui particolarmente alti, questo probabilmente perché, nonostante 
il modello si sia adattato alla stagionalità presente nei dati che porta ad un 
aumento nei mesi attorno a Settembre, sono comunque presenti casi in cui 
l'aumento è imprevedibilmente maggiore del solito.

Osservando invece le autocorrelazioni globali si nota che risultano essere 
uguali a 0 ad ogni lag, il che sta a significare che non è presente correlazione 
fra i residui.

Infine si può dire che il p-value del test di Ljunge-Box risulta essere maggiore 
di 0.05 e di conseguenza non si rifiuta l'ipotesi nulla di non autocorrelazione 
nei residui.

Per verificare definitivamente la normalità dei residui però si prosegua con il grafico qqplot e formalizzando un test.

```{r qq-plot residui, echo=FALSE, warning=FALSE}
qqnorm(fit$residuals)
qqline(fit$residuals)
```

Dal grafico qqnorm i residui non sembrano essere distribuiti normalmente ad eccezione di valori dei residui particolarmente estremi che come detto in precedenza dipendono da casi particolari.

\newpage

Come test invece sono 2 i principali che potrebbero essere utilizzati, il test Jarque-bera e Shapiro-Wilk, generalmente interscambiabili ma preferibili per motivi differenti, in questo caso specifico si scelga il metodo Jarque-bera.

$$H_0: \text{I residui sono distribuiti normalmente}$$
$$\text{contro}$$
$$H_1: \text{I residui non sono distribuiti normalmente}$$

```{r Shapiro-Wilk test, echo=FALSE, warning=FALSE}
jarque.bera.test(fit$residuals)
```

Come si nota il p-value del test è inferiore alla soglia 0.05, e di conseguenza si rifiuta l'ipotesi nulla di normalità dei residui e quindi si conclude che questi ultimi non sono distribuiti normalmente.

\newpage

Il passaggio successivo nell'analisi dei residui del modello è quello di 
osservare i grafici dei residui standardizzati e del loro quadrato.

$$
\text{Residui standardizzati: }\hat\epsilon_t^* = \frac{(\hat\epsilon_t - \hat{\overline\epsilon_t})}{\hat\sigma_\epsilon}
$$

```{r Analisi residui standardizzati, echo=FALSE, warning=FALSE}
res.std <- (fit$residuals - mean(fit$residuals)) / (fit$sigma2)^0.5

G7 <- res.std |> autoplot() +
    labs(title = "Residui standardizzati", 
         x = "Tempo", y = "") + theme_bw()

G8 <- res.std^2 |> autoplot() +
    labs(title = "Residui standardizzati al quadrato", 
         x = "Tempo", y = "") + theme_bw()
G7 / G8
```

Generalmente si guardano questi grafici per verificare alcune cose, nello specifico all'interno del grafico dei residui standardizzati la maggior parte delle osservazioni dovrebbe essere all'interno dell'intervallo [-2, 2] (all'incirca almeno il 95%), nel nostro caso il `r round((sum(abs(res.std)<2))/length(res.std)*100, 2)`% si trova in questo intervallo.

Invece guardando i residui standardizzati al quadrato ci si accerta che non siano presenti dei "cluster", cioè delle zone dove sono presenti residui molto grandi in successione, fortunatamente nel caso in esame questo non accade, quindi si può terminare l'analisi dei residui.



\newpage
# Previsione della serie storica

Quello che probabilmente è da considerare il fine per il quale vengono studiate maggiormente le serie storiche è quello della *previsione*.

Prevedere valori futuri può infatti tornare molto utile in tantissimi casi, prendendo ad esempio il caso in esame, una previsione delle ricerche per la parola "Apple" potrebbe aiutare la gestione dei flussi del sito del brand per allocare proattivamente risorse server aggiuntive, aumentare la banda disponibile o ancora attivare sistemi di cache distribuiti.
Oltretutto potrebbe anche risultare molto utile per lanciare delle offerte proprio nei periodi in cui ci si aspetta maggiore affluenza.

Esistono tanti metodi che possono essere usati per la previsione di serie storiche, scegliere il più adatto infatti non è mai un procedimento immediato.

In questo preciso studio ci si concentrerà sulla previsione h-step ahead per h da 1 a 12, in maniera da avere previsioni per un anno.

## Previsori utilizzati

Per la previsione di questa serie storica si sono scelti i seguenti previsori, ognuno con le proprie motivazioni.

1. Naïve method

Questo metodo è senza dubbio il più semplice in quanto punta a prevedere il prossimo valore della serie storica utilizzando quello precedente ad esso ed ipotizzando quindi che la serie storica non si discosti più dall'ultimo valore assunto.

$$
X_T(h) = X_T
$$

2. Seasonal naïve method

Questo metodo è uno dei metodi di previsione più semplici che esistano in quanto punta a prevedere utilizzando l'ultimo valore osservato appartenente all'ultimo ciclo stagionale, il che fa intuire ovviamente che sia utile solo con serie storiche con una stagionalità marcata, come per l'appunto in questo caso.

$$
X_T(h) = X_{T+h-m(k+1)}
$$
$$\text{dove}$$
$$\text{m = periodo della stagionalità}$$
$$k = floor(\frac{h-1}{m})$$

3. Drift method

Questo metodo consiste nell'avere una previsione che aumenta o decrementa in maniera costante in tutto l'orizzonte previsivo, nello specifico il cambiamento che si ottiene coincide con quello che si è avuto nei dati storici precedenti.

$$
X_T(h) = X_T +h(\frac{X_T-X_1}{T-1})
$$

4. Previsione con la decomposizione

Costruendo un previsore che si basa sulla decomposizione della serie storica si cerca di creare una previsione che si basa sul metodo di decomposizione scelto per la serie storica, in questo caso il metodo STL, grazie al quale si crea una previsione in base a trend e stagionalità stimati.

$$
X_T(h) = \hat{T}_{n+h} + \hat{S}_{n+h} + \hat{R}_{n+h}
$$

Si procede quindi stimando separatamente Trend, Stagionalità e Residui, tuttavia quest'ultimi possono anche non essere stimati qualora nella fase di decomposizione ci si rende conto che non è presente correlazione e che hanno media 0.

5. Previsione con il modello SARIMA

Infine quelli che probabilmente sono considerati i migliori metodi per la previsione di una serie storica univariata sono proprio i modelli ARIMA di cui si è già discusso e che hanno portato alla scelta precedente di un modello $SARIMA(1,0,1)(0,1,1)_{12}$.

```{r Creazione previsori, echo=FALSE, warning=FALSE}
orizzonte.previsione <- 12
idxs <- length(dati.ts) - orizzonte.previsione
train.set <- head(log(dati.ts), n = idxs)
test.set  <- tail(log(dati.ts), n = length(dati.ts)-idxs)
H <- length(test.set)

fit.N      <- naive(train.set, h = orizzonte.previsione)
fit.SN     <- snaive(train.set, h = orizzonte.previsione)
fit.drift  <- rwf(train.set, h = orizzonte.previsione, drift=TRUE)
fit.dec    <- stlf(train.set, method = "arima", h = orizzonte.previsione, 
                   s.window = "periodic", robust = TRUE, level = c(80, 95))
fit.SARIMA <- arima(train.set, 
             order = c(combs[fit.n, 1], 0, combs[fit.n, 2]),
             seasonal = list(order=c(combs[fit.n, 3], 1, combs[fit.n, 4]), 
                             period=12), include.mean = FALSE)
prev.SARIMA <- forecast(fit.SARIMA, h = orizzonte.previsione, level = c(80, 95),
                        biasadj = TRUE, lambda = 0)
```

## Selezione del previsore

Dopo aver presentato i 4 previsori che saranno utilizzati sarà necessario scegliere correttamente quello da utilizzare per la previsione, proprio per questo verranno prima confrontate le previsioni graficamente e successivamente verranno utilizzate per il confronto 4 metriche (MAE, RMSE, $U_1$, $U_2$).

Da sottolineare è che i valori delle previsioni valutate graficamente saranno riportati a quelli corrispondenti sulla serie storica iniziale applicando una back-transformation.

$$
\hat{X}_t(h) = exp(\hat{Y}_t(h))\cdot[1+\frac{\hat{\sigma_h}^2}{2}]
$$

```{r Confronto previsioni graficamente, echo=FALSE, warning=FALSE}
correzione <- function(prev){
    V <- var(prev)
    return(exp(prev)*(1+(V/2)))
}

percentuale_zoom <- 0.2

autoplot(tail(dati.ts, percentuale_zoom*length(dati.ts)),) + 
    autolayer(correzione(fit.N$mean), series = "Naive") +
    autolayer(correzione(fit.SN$mean)*(1+(var(fit.SN$mean))), series = "Seasonal Naive") +
    autolayer(correzione(fit.drift$mean), series = "Drift method") +
    autolayer(correzione(fit.dec$mean), series = "STL") +
  labs(y = 'Ricerche',
       title = 'Confronto previsioni',
       colour = 'Metodo') +
   theme(
    legend.position = c(0.2275, 0.64),      # basso a destra
    legend.justification = c("right", "bottom"),
    legend.background = element_rect(
      fill = "white",
      colour = "black"
    )
  )
```

Guardando le previsioni graficamente sembra indubbio che le previsioni fatte utilizzando il previsore Seasonal Naïve, ma soprattutto STL siano le migliori fra quelle utilizzate finora, questo perchè riescono a cogliere abbastanza bene le dinamiche stagionali della serie.

Dopo aver osservato le 4 previsoni più semplici si passi a vedere quella del modello SARIMA trovato in precedenza tenendo conto anche degli intervalli di previsione al 80% e 95%,.

```{r Grafico previsione SARIMA, echo=FALSE, warning=FALSE}
autoplot(tail(dati.ts, 0.2*length(dati.ts))) + 
  autolayer((prev.SARIMA), alpha = 0.25) + 
  labs(y = 'Ricerche', title = TeX("Forecast con SARIMA$(1,0,1)\times(0,1,1)_4$"))
```

Osservando questo grafico si nota che la previsione sembra essere più accurata, e che soprattutto il vero valore assunto dalla serie storica è quasi sempre contenuto all'interno dell'intervallo di previsione al 95%.

Tuttavia per scegliere il previsore migliore ci si baserà anche sul calcolo di varie metriche di accuratezza previsiva che saranno confrontate per tutti i modelli previsivi utilizzati.

```{r Metriche di errore per le previsioni, echo=FALSE, warning=FALSE}
# Funzioni per U1 e U2
U1 <- function(prev, val){
    n <- length(prev)
    
    num <- ( (sum((val - prev)^2))/n )^0.5
    den1 <- ( sum(val^2)/n )^0.5
    den2 <- ( sum(prev^2)/n )^0.5
    
    return(num/(den1+den2))
}

U2 <- function(prev, val){
    n <- length(prev)
    
    n1 <- (prev[2:n]-val[2:n])/val[1:(n-1)]
    num <- (sum(n1^2))^0.5
    
    n2 <- (val[2:n]-val[1:(n-1)])/val[1:(n-1)]
    den <- (sum(n2^2))^0.5
    
    return(num/den)
}

test.set.corretto <- exp(test.set)
err.N      <- test.set.corretto - correzione(fit.N$mean)
err.SN     <- test.set.corretto - correzione(fit.SN$mean)
err.drift  <- test.set.corretto - correzione(fit.drift$mean)
err.dec    <- test.set.corretto - correzione(fit.dec$mean)
err.SARIMA <- test.set.corretto - prev.SARIMA$mean

metriche.N <- cbind(MAE(err.N), RMSE(err.N),
                    U1(correzione(fit.N$mean), test.set.corretto),
                    U2(correzione(fit.N$mean), test.set.corretto))

metriche.SN <- cbind(MAE(err.SN), RMSE(err.SN),
                     U1(correzione(fit.SN$mean), test.set.corretto),
                     U2(correzione(fit.SN$mean), test.set.corretto))

metriche.drift <- cbind(MAE(err.drift), RMSE(err.drift),
                        U1(correzione(fit.drift$mean), test.set.corretto),
                        U2(correzione(fit.drift$mean), test.set.corretto))

metriche.dec <- cbind(MAE(err.dec), RMSE(err.dec),
                      U1(correzione(fit.dec$mean), test.set.corretto),
                      U2(correzione(fit.dec$mean), test.set.corretto))

metriche.SARIMA <- cbind(MAE(err.SARIMA), RMSE(err.SARIMA),
                         U1(prev.SARIMA$mean, test.set.corretto),
                         U2(prev.SARIMA$mean, test.set.corretto))

Metriche <- rbind(Naïve = metriche.N,
                  Seasonal.Naïve = metriche.SN,
                  Drift.Method = metriche.drift,
                  STL = metriche.dec,
                  SARIMA = metriche.SARIMA)
colnames(Metriche) <- c("MAE", "RMSE", "U1", "U2")
rownames(Metriche) <- c("Naïve", "Seasonal Naïve", "Drift method", "STL", "SARIMA")
Metriche |> round(3) |> as.data.frame() |>
  evidenzia_minimi() |>
  kable(escape = FALSE, format = "latex", booktabs = TRUE) |>
  kable_styling(latex_options  = "hold_position")
```

Dopo aver confrontato i modelli anche grazie al supporto delle metriche si concluda affermando che il modello migliore è la decomposizione Seasonal-Trend che usa LOESS.

Tuttavia il modello SARIMA, ha valori delle metriche molto simili a quelle della STL, quindi potrebbe essere in realtà che la scelta effettuata sia solamente frutto della serie storica di studio e che quindi anche l'utilizzo di un modello SARIMA per la previsione non sia da escludere.

\newpage

# Conclusioni

L'analisi della serie storica sul numero di ricerche mensili per il termine Apple su Google ha evidenziato vari aspetti interessanti:

- Il trend è tendenzialmente crescente, confermando una realtà in continua crescita;

- È presente una stagionalità annuale molto marcata a partire dal 2011 che presenta picchi in ogni Settembre;

- La decomposizione migliore trovata è stata la decomposizione additiva che usa LOESS;

- I dati risultano essere stazionari dopo aver effettuato una trasformazione logaritmica e aver fatto una differenziazione stagionale;

- Il modello che meglio si adatta ai dati osservati è il seguente: $ARIMA(1,0,1)\times(0,1,1)_{12}$.

- Dal punto di vista previsivo è emerso che il modello che genera le previsioni migliori è quello che usa la decomposizione LOESS.


# Riferimenti

1. http://trends.google.it/trends/explore?date=all&q=apple&hl=it